【裁判字號】    95,金訴,17
【裁判日期】    951005
【裁判案由】    洗錢防制法等
【裁判全文】
臺灣臺中地方法院刑事裁定              95年度金訴字第17號
公  訴  人  臺灣臺中地方法院檢察署檢察官
被      告  甲○○
                    押)
右列被告因違反洗錢防制法等案件，前經本院合議庭於九十五年
九月十七日裁定改由受命法官為簡易判決處刑程序，茲發現於法
未合，本院依職權逕為裁定如下：
    主  文
原裁定撤銷。
    理  由
一、按第一審法院依被告在偵查中之自白或其他現存之證據，已
    足認定其犯罪者，得因檢察官之聲請，不經通常程序，逕以
    簡易判決處刑，但有必要時，應於處刑前訊問被告，前項案
    件檢察官依通常程序起訴，經被告自白犯罪，法院認為宜以
    簡易判決處刑者，得不經通常審判程序，逕以簡易判決處刑
    ，刑事訴訟法第四百四十九條第一、二項定有明文。又按依
    上開規定所科之刑，以宣告緩刑、得易科罰金之有期徒刑及
    拘役或罰金為限，同法條第三項定有明文。
二、又按主文諭知上開法條所定之刑度，與刑事訴訟法第四百四
    十九條第二項之規定固然無違，然如於事實、理由欄中有不
    另為無罪之諭知，應屬本件判決含有無罪之性質，僅因檢察
    官認二者為裁判上一罪之關係，法院基於審判不可分之原則
    ，方不另為無罪之諭知，則該判決既含有無罪之性質，則非
    單純之有期徒刑、拘役、罰金，當不得由法院逕以簡易判決
    處刑。（司法院 (八四)廳刑一字第０七二六０號，刑事法
    律問題研究第11輯393-395頁研討結論參照），查本件被告
    所為如本件起訴書事實欄所示之犯行，固據被告坦承不諱，
    惟公訴人認上開事實尚涉有刑法第三十條第一項、洗錢防制
    法第九條第一項之幫助洗錢罪嫌。然按洗錢行為係指行為人
    為掩飾或隱匿自己或他人重大犯罪所得財物或財產上之利益
    ，或行為人收受、搬運、寄藏、故買或牙保他人因重大犯罪
    所得財物或財產上之利益，洗錢防制法第二條固有明定。但
    洗錢防制法之制定，旨在規範特定重大犯罪（詳見該法第三
    條）不法所得之資金或財產，藉由洗錢行為，諸如經由各種
    金融機關或其他交易管道，轉換成為合法來源之資金或財產
    ，以切斷資金與當初犯罪行為之關連性，俾便於隱匿其犯罪
    行為或該資金不法來源或本質，以逃避追訴、處罰。該法之
    制定背景（參見立法院公報第八十五卷第四十三期院會紀錄
    第六六頁至第七八頁），主要係針對預防鉅額贓款，經由洗
    錢行為轉變為合法來源，造成資金流向之中斷，使偵查機關
    無法藉由資金之流向，追查不法前行為之犯罪行為人。足見
    其所保護之法益為國家對特定重大犯罪之追訴及處罰，此觀
    該法第一條已明定：「為防制洗錢，追查犯罪，特制定本法
    」，而對不法之前行為其所侵害之一般法益，因已有該當各
    行為之構成要件加以保護，自非該法之立法目的甚明。又該
    法第二條第一款之洗錢行為，除利用不知情之合法管道（如
    金融機關）所為之典型行為外，固尚有其他掩飾、藏匿犯特
    定重大犯罪所得財產或利益之行為，但仍須有旨在避免追訴
    、處罰而使其所得財物或利益之來源合法化，或改變該財物
    或利益之本質之犯意，始克相當，若僅係行為人對犯特定重
    大犯罪所得之財產或利益作直接使用或消費之處分行為，自
    非該法所規範之洗錢行為（最高法院九十二年度臺上字第三
    六三九號、九十三年度臺上字第二五二三號判決可資參照）
    。亦即所謂洗錢，無論係掩飾或隱匿因自己或他人重大犯罪
    所得財物或財產上利益之行為，均為行為人於完成犯罪行為
    後，為利用或確保此一前行為之不法犯罪所得財物或財產上
    利益所為之另一行為，應屬一種處分犯罪所得財物或財產上
    利益之行為（處分贓物之行為），此觀諸同條第二款將收受
    、搬運、寄藏、故買或牙保他人因重大犯罪所得財物或財產
    上利益等贓物之犯罪行為，亦同列為洗錢行為甚明。就行為
    人而言，此種處分贓物行為，原係不罰之後行為之一種；而
    所謂不罰之後行為，係行為人於完成其犯罪後，對於其所侵
    害法益之另一次侵害，不另構成犯罪之情形。即前行為與後
    行為間並無行為發展之階段關係，僅處罰前行為即已兼及後
    行為者，該後行為即為前行為所吸收，不再視其為獨立之犯
    罪，例如將竊盜或搶奪取得之財物據為己有或出賣等行為，
    不能再論以侵占罪等。亦即洗錢行為（自己洗錢），係指行
    為人完成犯罪行為後，對於犯罪所得財物或財產上利益所另
    為掩飾或隱匿等行為，該行為在刑罰體系上原係不罰之後行
    為，然因特殊社會防衛之需要（參照該法第一條），始予以
    刑罰化；若行為本身即係該洗錢防制法第三條所稱重大犯罪
    之取得財物之犯罪方法或手段，此等行為即為該條所稱重大
    犯罪行為之一部分，並非行為人因為該條所稱重大犯罪行為
    並取得犯罪所得財物或財產上利益後，所另為掩飾或隱匿犯
    罪所得財物或財產上利益之行為，自難遽認係洗錢行為。同
    理，為他人洗錢亦指於他人因重大犯罪所得財物或財產上利
    益後，所另為之掩飾或隱匿、收受、搬運、寄藏、故買或牙
    保等行為至明。查本案被告所有之帳戶即為本案施行詐欺行
    為之人犯詐欺取財犯行中之「使人將本人或第三人之物交付
    」之行為，本為詐欺取財犯罪行為的一部分，並非另為掩飾
    或隱匿犯罪所得財物或財產上利益之行為。且各該被害人就
    其匯款之金融機構帳戶戶名、帳號，均知之甚詳，並未產生
    掩飾或隱匿「重大犯罪所得財物或財產上利益」之效果，偵
    查機關隨時均能發現該帳戶係詐欺取財之犯罪行為人供被害
    人匯款之用，惟一能掩飾或隱匿者，乃「誰是犯罪行為人」
    ，實難認正犯等人所為與洗錢防制法第二條規定之洗錢行為
    相符，此外復查無其他積極證據，足認被告有何幫助供人掩
    飾或隱匿自己或他人重大犯罪所得財物或財產上之利益之事
    證，自難據以推論被告就此部分確有公訴人所指幫助洗錢犯
    行，原應為無罪之諭知，惟公訴人認此部分與前揭成罪之幫
    助詐欺取財罪之犯罪事實間，有想像競合之裁判上一罪關係
    ，應不另為無罪之諭知，揆諸上開說明之意旨，本件應不得
    以簡易判決處刑。
三、再按刑事訴訟法 (以下稱本法)第二百七十三條之一第二項
    明文規定須被告就被訴事實為有罪之陳述後，始得改行簡式
    審判程序；另依「法院辦理刑事訴訟案件應行注意事項」第
    一百三十九點規定，所謂「不宜」為簡式審判程序者，例如
    ：被告雖就被訴事實為有罪之陳述，但該自白內容是否真實
    ，尚有可疑；或被告對於裁判上一罪或數罪併罰之案件，僅
    就部分案情自白犯罪等情形。從而法院裁定進行簡式審判程
    序後，必以被告全部有罪之判決為限。倘認被告上開有罪之
    陳述仍有疑義或有不宜為有罪實體判決之情形者，自應依通
    常審判程序審理，方屬適法，但如有告訴乃論之罪，一部經
    合法撤回告訴，且無爭議，為利訴訟經濟，可以在有罪判決
    內就該撤回告訴部分說明不另為不受理之諭知。（臺灣高等
    法院暨所屬法院九十四年法律座談會刑事類提案第二十八號
    參照)，是以本件應依通常程序審理，爰撤銷原裁定。
中     華      民      國    95   年   10   月   5    日
                   刑事第十五庭 審判長法  官  曾佩琦
                                      法  官  蔡美華
                                      法  官  陳如玲
右正本證明與原本無異。
如不服本裁定，應於送達後五日內，向本院提出抗告狀。
                                      書記官  楊賀傑
中     華      民      國    95   年   10   月   5    日


司法院資訊處製作；財團法人民間司法改革基金會備份。
